最高法院民事判決　　　　　　　九十六年度台上字第一六二號
上　訴　人　昭伸企業股份有限公司
　　　　　　　　　　號
法定代理人　甲○○
訴訟代理人　吳志勇律師
被 上訴 人　中國石油股份有限公司
法定代理人　乙○○
上列當事人間請求清償債務事件，上訴人對於中華民國九十五年
六月九日台灣高等法院再審判決（九十五年度重再字第二號），
提起上訴，本院判決如下：
    主  文
上訴駁回。
第三審訴訟費用由上訴人負擔。
    理  由
本件上訴人主張：被上訴人於民國九十四年十一月三十日作成「
沙崙外海第一、二浮筒修護工作、案號92R021」合約之工作結算
詳細表（原審載為工程結算書），伊於同年月十二日因須用印而
知悉並取得，該工作結算詳細表除附有被上訴人認可之竣工報告
外，被上訴人前所主張「因漏油暫不付款」之工程已全數結算核
可，足認伊悉依被上訴人之指示而施工，漏油事件係因被上訴人
定作或指示之過失所致，此證物如經斟酌，伊可受較有利之裁判
；被上訴人於前訴訟程序提出被證五之聲明書及被證六之卸油報
告，主張其就系爭蛇管卸油後已完成頂水，但伊已於前訴訟程序
否認被證五形式及實質之真正，原審九十四年度重上字第二二六
號判決（下稱原確定判決）竟仍採認該證據之形式及實質證據能
力，消極不適用證據法則；原確定判決未查明上述證據之瑕疵，
竟依上述證據，認定被上訴人已完成頂水，有認定事實不憑證據
或重要證據漏未審酌之違法；且伊於前訴訟程序所提原證九即被
上訴人簽認之工作驗收報告，可證實伊完全依照合約施工合格，
原確定判決竟採信被上訴人所提出被證八發包工程登記卡記載「
因漏油暫不付款」之說詞，認定原證九所載之「合格」僅屬「做
完」而非「做好」，採證亦有違背經驗法則及證據法則等情，爰
依民事訴訟法第四百九十六條第一項第一款、第十三款之規定，
求為將原確定判決及台灣台北地方法院九十三年度重訴字第一三
二九號判決廢棄；被上訴人應給付伊新台幣一千二百十四萬四千
元，及自九十三年九月二十三日起至清償日止，按年息百分之五
計算利息之判決。
原審未經言詞辯論，以：按再審之訴顯無再審理由者，得不經言
詞辯論，以判決駁回之，民事訴訟法第五百零二條第二項定有明
文。確定終局判決適用法規顯有錯誤者，得提起再審之訴，同法
第四百九十六條第一項第一款固有明文，惟適用法規顯有錯誤，
不包括漏未斟酌證據及認定事實錯誤之情形在內。又當事人提起
再審之訴，以發現未經斟酌或得使用之證據為理由者，必以該證
據若經斟酌可受較有利益之裁判者為限。查原確定判決審酌上訴
人於前訴訟程序所提出之工作驗收報告、工作結算書及工作簽認
單，認該等證物不能證明上訴人之施工無瑕疵並已載明理由，上
訴人主張原確定判決就上開重要證物漏未斟酌，並非實在。又原
確定判決認定：「上訴人之抽油等工作固經被上訴人簽認合格，
然簽認合格並不表示上訴人所作之抽油及換管工作無瑕疵，或上
訴人就系爭油污事件無過失，被上訴人辯稱伊監工人員認上訴人
將蛇管換裝上去即為工作完成而予蓋章等語，應屬可採」等情，
並無上訴人主張之因被上訴人提出被證八發包工程登記卡記載「
因漏油暫不付款」，原確定判決認定上訴人僅屬「做完」而非「
做好」之記載，並無上訴人所謂確定判決採證違背經驗法則或證
據法則之情形。上訴人提出被上訴人於九十四年十一月三十日所
作成之工作結算詳細表，縱經斟酌，亦無可能受較有利益之裁判
，上訴人執此提起再審之訴，並無理由。次查上訴人主張原確定
判決依被上訴人提出之證據認定上訴人有頂水係屬錯誤，惟此係
認定事實錯誤之問題，非屬適用法規是否錯誤之範疇，且原確定
判決係依民法第五百零七條第一項規定，認上訴人未催告被上訴
人頂水，而認定被上訴人已頂水，並非僅憑被上訴人所提出之證
據為有利被上訴人之認定，原確定判決並無適用法規顯有錯誤之
情事。上訴人主張漏油事件係因被上訴人未頂水在先，又未選擇
指示分段拆解清洗方式所致，原確定判決有適用法規顯有錯誤情
形云云，亦無可採。上訴人執此提起再審之訴，亦無理由等詞，
爰以判決駁回上訴人再審之訴。
按民事訴訟法第四百九十六條第一項第十三款所謂當事人發現未
經斟酌之證物或得使用該證物，係指前訴訟程序事實審之言詞辯
論終結前已存在之證物，因當事人不知有此致未經斟酌，現始知
之，或雖知有此而不能使用，現始得使用；若在前訴訟程序事實
審之言詞辯論終結前尚未存在之證物，本無所謂發現，自不得以
之為再審理由。查前訴訟程序，原審係於九十四年八月二十三日
行言詞辯論，並辯論終結，而上訴人於本件原審所提出之新證物
為被上訴人於同年十一月三十日所作成之「工作結算詳細表」，
此於原審前訴訟程序言詞辯論終結時，尚未存在，自不得以之依
民事訴訟法第四百九十六條第一項第十三款規定提起再審之訴，
上訴人竟以之提起再審之訴，其再審之訴應為不合法，原審未查
，逕就此證物予以斟酌，雖有未當，惟原審斟酌結果，認上訴人
並無可能受較有利之裁判，其此部分再審之訴為無理由，判決駁
回其此部分再審之訴，其結果尚無不當，此部分仍應予維持。至
於上訴人依民事訴訟法第四百九十六條第一項第一款提起再審之
訴部分，原審認原確定判決並無適用法規顯有錯誤，駁回上訴人
再審之訴，經核於法並無違誤。上訴論旨，指摘原判決不當，求
予廢棄，仍非有理由。
據上論結，本件上訴為無理由。依民事訴訟法第四百八十一條、
第四百四十九條第一項、第二項、第七十八條，判決如主文。
中　　華　　民　　國　九十六　年　　一　　月　 十九 　日
                      最高法院民事第三庭
                          審判長法官  吳　正　一
                                法官  劉　福　聲
                                法官  黃　義　豐
                                法官  謝　正　勝
                                法官  王　仁　貴
      本件正本證明與原本無異
                                      書  記  官
中　　華　　民　　國　九十六　年　　一　　月　 三十 　日
                                                      Ｑ
